臺灣臺中地方法院民事判決
110年度訴字第1735號
原      告  林瑞德  


訴訟代理人  張皓帆律師
被      告  黃沅祈  
上列當事人間請求確認本票債權不存在等事件，本院於民國111
年1月17日言詞辯論終結，判決如下：
    主      文
一、確認被告持有如附表所示之本票，對原告之票據債權不存
    在。
二、被告應將如附表所示本票返還原告。
三、被告不得持本院110年度司票字第2473號本票裁定對原告聲
　　請強制執行。
四、訴訟費用由被告負擔。　　　
    事實及理由
壹、原告主張：
一、原告於民國110年4月17日因有資金需求，瀏覽網站後覓得仲
    晟金融科技顧問有限公司（下稱仲晟公司）願意代辦借款5,
    000萬元，並由被告代理仲晟公司與原告接洽。雙方遂於同
    日下午約在臺中市○○區○○路000號之統一超商協談借款事宜
    ，被告向原告表示需另收借款金額之6%為經辦費、服務費8%
     及月息1.5%（相當於年息18%），並要求原告簽立借款契約
    書，並由原告簽發如附表所示之本票（面額即服務費之金額
    ）交付予被告。嗣於110年4月19日，被告向原告表示覓得金
    主范先生可借款3,200萬元，約於110年4月23日在林瑞鴻代
    書之事務所，由原告當場簽發面額1,500萬元本票2紙、900
    萬元本票1紙，面額合計3,900萬元，約定於110年4月27日上
    午在臺中市大里地政事務所辦理設定抵押權事宜，且因借款
    數額改變，仲晟公司之服務費金額變更，另由原告簽發一紙
    本票交付被告做為擔保，仲晟公司應將如附表所示之本票返
    還原告，惟未返還。
二、後因原告認前述借貸費用、利息等，合計高達32%，顯屬重
    利，遂於110年4月27日表示不願意繼續辦理借款及設定抵押
    權，解除契约後自行向林瑞鴻代書取回印鑑章、借款用之本
    票3紙等。詎被告事後未返還如附表所示本票，卻執以聲請
    強制執行。被告明知其就如附表所示之本票對原告並無本票
    債權存在，竟執票聲請強制執行，爰訴請確認被告持有如附
    表所示之本票，對原告之票據債權不存在。
三、如附表所示本票既無擔保原因或原因已消滅，故被告持有系
    爭本票之法律原因已不存在，且 被告已 執本票聲請取得鈞
    院110年度司票字第2473號裁定。原告爰依民法第179條不當
    得利之法律關係，請求被告返還系爭本票原本，暨訴請被告
    不得持鈞院110年度司票字第2473號裁定對原告為強制執行
    。
四、並聲明：
  ㈠確認被告持有如附表所示之本票，對原告之票據債權不存在
    。
  ㈡被告應將如附表所示本票返還原告。
  ㈢被告不得持鈞院110年度司票字第2473號本票裁定對原告聲請
    強制執行。
貳、被告抗辯：
一、原告於110年4月12日委託訴外人仲晟公司辦理貸款且簽立委
    託書，再於110年4月17日簽發附表所示本票，雙方於110年4
    月22日下午3時在天群代書事務所簽訂借款契約，同年月26
    日又去補資料，約定翌日前往臺中市大里地政事務所辦理抵
    押權設定，惟原告當日晚上即開始無法聯絡，故翌日無法作
    抵押權設定。原告一開始要求借款5,000萬元，因而開立如
    附表所示400萬元本票交付仲晟公司，為支付委任報酬及違
    約金之擔保；嗣金主只願出借3,900萬元，經原告同意後，
    原告於110年4月23日簽發3,900萬元本票交付代書保管，且
    另開立300萬元本票1紙交付仲晟公司，如附表所示之本票，
    於原告另行簽發300萬元本票交付仲晟公司時，本應返還原
    告，惟原告表示待事情完結再予返還。
二、本件原告惡意違約使仲晟公司無法收取委任報酬，被告是仲
    晟公司業務人員，承接原告借款案件，仲晟公司遂將票據債
    權讓與被告，由被告收取後，扣除應得之業務獎金，其餘再
    償還仲晟公司損害，此亦係被告持有附表所示400萬元、前
    述另一紙300萬元本票之原因。雙方並非直接前後手，原告
    自得不以其與仲晟公司之原因事由對抗被告。
三、依原告與仲晟公司所簽委託書第7條第1款，原告應給付核貸
    金額10%違約金即390萬元，此為不履約之損害賠償總額，另
    第8條約定10萬元之懲罰性違約金，為強制履行之罰則，合
    計400萬元。倘認原告與被告為直接前後手，則兩造間有委
    任契約關係，如附表所示本票係擔保委任報酬而交付，並非
    原告所主張無法律關係。
四、並聲明：原告之訴駁回。
叁、本院之判斷：
一、原告主張：被告執原告所簽發如附表所示本票1紙，向本院聲請准予強制執行，經本院以110年度司票字第2473號裁定准予強制執行，而被告持系爭裁定聲請對原告為強制執行，該強制執行程序進行中，經原告聲請停止執行等情，為被告所不爭執，並有原告所提出之110年度司票字第2473號民事裁定在卷可憑，且經本院調閱110年度司票字第2473號民事卷宗、110年度司執字第100852號卷宗、110年度聲字第264號卷宗，查核屬實。                                 
二、原告主張：其曾委託訴外人仲晟公司尋找金主欲借款5000萬
    元，而簽發系爭本票，以擔保5,000萬元借款應付予仲晟公
    司居間報酬400萬元之擔保，而該事務由被告承辦；後因仲
    晟公司所尋之金主資力僅可借3,200萬元，仲晟公司預期仲
    介成功可得之報酬額減少，乃請原告另行簽發300萬元之本
    票以供擔保，並應由仲晟公司交還系爭本票予原告，惟系爭
    3,200萬元借款事務，因原告認借款之利息代辦費及仲介費
    用過高，恐無法負擔乃取消借款事務，並取回交予代書之本
    票及設定抵押權之相關文件，惟仲晟公司事後未將系爭本票
    及另紙300萬元本票返還原告，而將如附表所示之本票交由
    被告向原告行使本票權利等情，為被告所自承（見本院卷第
     134頁），並有原告所提出借款所用之本票3紙影本(見本院
    卷第119-123頁)、印鑑證明2份影本(見本院卷第125-127頁)
    及被告所提出之委託書影本(見本院卷第51頁)、兩造間之LI
    NE對話影本(見本院卷第53-55頁)、錄音譯文(見本院卷第11
    5頁)，經查核相符，自堪信為真。
三、票據債務人不得以自己與發票人或執票人之前手間所存抗辯
    之事由對抗執票人。但執票人取得票據出於惡意者，不在此
    限，票據法第13條定有明文。系爭本票係被告於為原告仲介
    辦理借款5,000萬元時，原告應被告要求簽發交付予仲晟公
    司而由被告代仲晟公司收執之本票，而原告委託仲晟公司借
    5,000萬元之事務，因仲晟公司無法仲介金主辦理，仲晟公
    司另尋得願借原告3,200萬元之金主，乃經兩造合意由原告
    另行簽發他紙本票，以擔保新借款（3,200萬元）之服務報
    酬，並由仲晟公司退還系爭本票予原告，已如前述。是仲晟
    公司就系爭本票對原告本無債權存在，且應返還原告，並為
    被告所明知，原告自得以對抗仲晟公司之事由（無債權存在
    ）對抗被告。且依被告自承系爭本票於其行使權利後，其應
    扣除自己報酬，再與仲晟公司結算（見本院卷第87頁），被
    告實質上係基於仲晟公司代理人地位行使權利無誤。仲晟公
    司既已取得另紙擔保報酬之本票，本應將系爭本票返還原告
    ，仲晟公司就系爭本票對原告並無債權存在，且為被告所明
    知，被告不可能自仲晟公司取得本票債權，系爭本票交付之
    原因關係既不存在，原告主張被告持有如附表所示之本票對
    原告之本票債權不在，於法有據，是原告訴請確認被告持有
    以原告名義簽發如附表所示之本票，對原告債權不存在，為
    有理由。
四、無法律上之原因而受利益，致他人受損害者，應返還其利益
    。雖有法律上之原因，而其後已不存在者，亦同。民法第17
    9條定有明文。系爭本票係被告為仲晟公司承辦居間借款而
    取得之物，且明知系爭本票為仲晟公司應返還原告之物，被
    告無法律上原因持有系爭本票，而取得利益並致原告受有損
    害，自屬不當得利，原告請求被告返還不當得利（即系爭本
    票），於法有據。
五、又系爭本院110年度司票字第2473號民事裁定，係被告持如
    附表所示本票向本院聲請本票准許強制執行，經本院裁定准
    許強制執行，已如前述，而被告就如附表所示之本票對原告
    並無債權存在，亦如前述，原告請求命被告不得執本院110
    年度司票字第2473號民事裁定為執行名義對原告為強制執行
    ，亦有理由。
六、綜上所述，被告持有如附表所示之本票對原告之本票債權不
    在，是原告訴請確認被告持有以原告名義簽發如附表所示之
    本票，對原告債權不存在，為有理由，爰判決如主文第一項
    所示；又系爭本票本是仲晟公司應返還原告而由被告持有，
    被告執有系爭本票，獲有利益並致原告受有損害，原告依不
    當得利返還請求權訴請被告返還予原告，亦有理由，爰判決
    如主文第二項所示；另被告所持如附表所示之本票，對原告
    之本票債權不存在，被告對原告已不得請求給付票款，原告
    請求命被告不得持本院110年度司票字第2473民事裁定為執
    行名義對原告為強制執行，亦有理由，爰判決如主文第三項
    所示。
七、本件判決之基礎已臻明確，兩造其餘攻擊防禦方法及舉證，
    經審酌後核與判決結果無影響，爰不另一一論述，併此敘明
    。
肆、訴訟費用負擔之依據：民事訴訟法第78條。
中　　華　　民　　國　111　　年　　2　　月　　14　　日
                       民事第三庭    法  官  王金洲
正本係照原本作成。
如對本判決上訴，須於判決送達後20日內向本院提出上訴狀。如
委任律師提起上訴者，應一併繳納上訴審裁判費。
中　　華　　民　　國　111　　年　　2　　月　　14　　日
                                      書記官  吳欣叡


附表
編號 票據號碼 發票日 金額（新台幣） 到期日（民國） 1 WG0000000 110年4月17日 400萬元 110年4月17日 
（以下空白）